【裁判字號】    98,上易,22
【裁判日期】    980623
【裁判案由】    聲請再審
【裁判全文】
臺灣高等法院臺南分院民事判決  98年度上易字第22號
上  訴  人
即再審原告  聯有機器股份有限公司
法定代理人  丙○○
訴訟代理人  陳文忠  律師
            蔡青芬  律師
被 上訴 人
即再審被告  甲○○
            乙○○
上二人共同
訴訟代理人  施煜培  律師
            施承典  律師
上列當事人間因聲請再審事件，上訴人對於中華民國97年12月3
日臺灣臺南地方法院第一審判決（97年度再字第2號）提起上訴
，本院於98年6月9日言詞辯論終結，判決如下：
    主  文
上訴駁回。
第二審訴訟費用由上訴人負擔。
    事實及理由
一、程序方面:
    按再審之訴，應於30日之不變期間內提起，前項期間，自判
    決確定時起算，但再審之理由知悉在後者，自知悉時起算，
    民事訴訟法第500條第1項、第2項定有明文。又對於判決於
    上訴期間內提起上訴，經法院以其上訴另有其他不合法情形
    ，以裁定駁回其上訴者，則對原判決提起再審之訴時，其再
    審不變期間應自該裁定確定翌日起算（參照最高法院78年台
    抗字第149號判例）。經查，原審法院96年度訴字第366號給
    付償金事件之民事判決，於民國（下同）97年4月21日送達
    上訴人即再審原告，此有原審法院送達證書附於上開民事卷
    宗可稽（見上開民事卷宗第117頁），上訴人並於同年月25
    日向原審法院提出上訴，經該院於同年月30日裁定命上訴人
    繳納上訴裁判費，該裁定於同年5月2日送達再審原告，此亦
    有民事上訴狀、民事裁定書及原審法院送達證書附於上開民
    事卷宗可稽（見上開民事卷宗第119、122、123頁），嗣因
    上訴人未遵期繳納裁判費，經原審法院於同年月20日駁回再
    審原告之上訴，有民事裁定書、查詢簡答表及原審法院送達
    證書附於上開民事卷宗可稽（見上開民事卷宗第125、126頁
    ），該裁定於同年月23日送達再審原告，此亦有本院送達證
    書附於上開民事卷宗可稽（見上開民事卷宗第127頁），從
    而本件再審之訴即應以同年6月3日該裁定確定之日計算再審
    之不變期間，再審原告於同年月5日提起本件再審之訴，應
    認已遵守30日之不變期間，合先敘明。
二、上訴人主張：
  (一)原確定判決適用法規顯有錯誤情形如下：
    1.被上訴人即再審被告於原確定判決中，係依據民法第788
      條規定而為請求。民法第788條規定：「有通行權人，於
      必要時，得開設道路。但對於通行地因此所受之損害，應
      支付償金。」所謂「有通行權人」，必須經法院判決確認
      。此參諸：(1)最高法院86年度台上字第3265號判決：「此
      項償金支付義務，於通行權確定時起…」(2)最高法院94年
      度台上字第2276號判決：「所稱之償金，係指通行權人之
      適法通行行為…」，可資為證。本件再審原告對系爭土地
      有通行權，係經最高法院於95年4月13日，以95年度台上
      字第709號確定判決確認。亦即上訴人於95年4月13日起，
      始「通行權確定」，或「適法通行行為」。反之，在95年
      4月13日以前通行，其通行權未確定，亦非適法行為。由
      此可見，被上訴人請求之償金，若依民法第788條規定請
      求者，則其償金應自95年4月13日起算。至於95年4月13日
      以前之償金，須另依侵權行為或其他法律關係而為請求，
      此乃另一法律問題。本件原確定判決，被上訴人既依民法
      第788條規定請求償金，則其償金應自95年4月13日起算，
      但原確定判決竟溯自81年3月20日起算，其顯有適用法規
      錯誤之違法。
    2.原確定判決所附之複丈成果圖，BC線以西部分，並未標示
      面積之大小，原審亦未延請地政機關實測，原確定判決遽
      而認定其面積約90平方公尺，足見其認定事實不憑證據，
      有違證據法則。本件系爭坐落仁德鄉○○段801號土地，
      多年以來，被上訴人從未使用，雜草叢生，荒蕪一片，有
      勘驗筆錄可稽。其既未使用，何來不能使用？益徵原確定
      判決認定事實核與卷證資料不符。況面積90平方公尺，折
      合27坪餘，足以興建房屋乙棟，原確定判決豈能擅自認定
      為畸零地？是其認定事實，適用法規顯有錯誤。
    3.依民法第787條、第788條之所謂償金，乃指「對於通行地
      因此所受之損害」，應支付償金而言。原確定判決依據最
      高法院95年度台上字709號判決所認定之通行地，即如附
      圖B、C、F、G部分面積247.862平方公尺，此通行地所發
      生之損害，上訴人自應依上開規定支付償金。至於附圖B
      、C線以西部分，並非通行地，即使被上訴人對該部分若
      有發生損害，亦只能依其他法律關係謀求救濟，斷無適用
      民法第787條、788條規定之餘地，是原確定判決有適用法
      規錯誤之違法。
    4.依最高法院49年台上字第1730號判例：「實質上使用土地
      之代價，其名稱雖與租金異，但債權人同樣按時收取，不
      因未成立租約而謂其時效之計算應有不同，應有民法第12
      6條之適用」。再參諸最高法院88年台上字第3040號判例
      ：「關於支付償金之方法，民法並無規定，但行使通行權
      既屬繼續性質，則通行地所有人所受之損害，亦屬繼續發
      生，並因通行期間之久暫，其損害亦有所不同，自難預先
      確定其損害之總額，從而支付償金之方法，應以定期支付
      為適當」。職是以觀，其償金之支付方法，既以定期支付
      ，即有短期時效之適用，原確定判決卻否認之，其判決顯
      有適用法規錯誤之違法。
    5.依最高法院68年台上字第3071號判例：「基地租金之數額
      ，以基地申報地價為基礎。」其相當於租金之償金，既以
      申報地價為基準，而原確定判決竟以96年度之地價稅計算
      ，其有適用法規錯誤，至為明顯。況其償金之計算，起自
      81年3月20日，而原確定判決竟以96年之地價稅，來計算
      81年之償金，其認定事實有悖於論理法則，不言可喻。
  (二)原確定判決理由與主文顯有矛盾：原確定判決主文欄第5行
    記載：「附圖斜線所示B、C、F、G部分之土地」，此即指通
    行地之範圍，其面積為247.862平方公尺。但理由欄第8頁倒
    數第3行，卻記載「兩部分合計約有377.86平方公尺，其指
    通行地之範圍，係指B、C、F、G部分，及B、C線以西部份」
    。由此可見，主文與理由所指彼此有矛盾，至為灼然。為此
    ，爰依民事訴訟法第496條第1項第1款、第2款、第13款之規
    定，提起再審之訴等語。並聲明：原確定判決廢棄；2.再審
    被告之訴駁回。（原審為上訴人全部敗訴之判決，上訴人就
    此敗訴部分全部上訴）。
  (三)上訴人復於本院補陳：
    1.原確定判決主文欄第4行記載：「使用臺南縣仁德鄉○○
      段801號如附圖斜線所示B、C、F、G部分之土地期間，每
      年給付原告各新臺幣壹萬仟肆佰捌拾肆元使用土地之償
      金。」亦即上訴人每年給付被上訴人各新臺幣壹萬仟肆
      佰捌拾肆元，只能通行使用B、C、F、G範圍247.862平方
      公尺而已。但理由欄第8頁記載：「原告所有801號土地，
      …則被告通行土地面積為247.862平方公尺，及因通行土
      地切割出之約90平方公尺（即附圖BC線以西之部分）不能
      使用之畸零地，兩部分合計約有337.86平方公尺，…」準
      是以觀，原確定判決主文欄認定上訴人因通行使用致被上
      訴人土地受損面積為247.862平方公尺，但理由欄卻記載
      被上訴人土地受損面積為337.86平方公尺，兩相歧異，顯
      有判決理由與主文矛盾之違法。
    2.原確定判決有下列民事訴訟法第496條第1項第13款之情形
      ：
    原確定判決所附之複丈成果圖，BC線以西部分，並未標示
      面積之大小，原確定判決亦未延請地政機關實測，遽而憑
      空認定其面積約90平方公尺，其實該部分依複丈比例尺核
      算結果約72平方公尺。如果原確定判決能夠斟酌BC線以西
      部分複丈圖，則被上訴人土地受損自可減少10幾平方公尺
      。換言之，上訴人亦減少支付償金，對上訴人言，自然較
      有利。
    原確定判決認定支付償金自81年3月20日起算，則其起算
      基礎之申報地價，亦應以81年3月20日之申報地價為準，
      始為合法，但原確定判決逕以96年之地價稅為核算之標準
      ，尤非適法。
    3.原確定判決有下列民事訴訟法第496條第1項第1款之情形
      ：
    本件上訴人對系爭土地取得通行權，係經最高法院於95年
      4月13日，以95年度台上字第709號確定判決確認。亦即上
      訴人於95年4月13日起，始謂「有通行權人」，被上訴人
      若因此上訴人請求該通行地之損害，則其償金之起算應自
      95年4月13日起，但原確定判決竟自81年3月20日起算，其
      顯有適用法規錯誤之違法。
    依最高法院88年台上字第3040號、49年台上字第1730號等
      判例，其償金之支付方法，既以定期支付，即有5年短期
      時效之適用，原確定判決卻認為應依一般15年時效之適用
      ，其判決顯有適用法規錯誤，至為明顯。
    (四)並於本院為上訴聲明：
    1.原判決暨臺灣臺南地方法院96年度訴字第366號確定判決
      均廢棄。
    2.被上訴人在第一審之訴駁回。
    3.第一、二審訴訟費用均由被上訴人負擔。
三、被上訴人則以下列等語資為抗辯：
  (一)上訴人於原審提起再審之訴之事由，包括原確定判決理由與
    主文矛盾、發現未經斟酌之證物、適用法規顯有錯誤等，均
    為上訴人於原確定判決送達後即可知悉，上訴人上訴後不繳
    裁判費，任令上訴被駁回，顯係明知其事由而不依上訴程序
    主張，上訴人於判決確定後，再據以提起再審之訴，自不合
    法。
  (二)上訴人所指原確定判決主文之記載，係有關上訴人通行系爭
    B、C、F、G部分之土地期間，每年應給付被上訴人償金，而
    上訴人所指理由矛盾部分，係說明上訴人通行土地247.862
    平方公尺及因通行土地切割出約90平方公尺不能使用之畸零
    地，二部分合計約有337.86平方公尺，以斟酌定償金之參考
    ，故原確定判決理由與主文前後一致，並未有何矛盾之處。
  (三)上訴理由所指摘原確定判決附圖BC線以西部分之面積為72平
    方公尺非90平方公尺，如經斟酌，上訴人將可減少支付償金
    ；及原確定判決以96年之地價稅為核算償金之標準，不近情
    理，應以81年3月20日之申報地價為準。因認原確定判決有
    民事訴訟法第496條第1項第13款之情形云云。惟姑不論其指
    摘有無理由，然BC線以西部分之面積多少？81年3月20日之
    申報地價為何？均屬前案言詞辯論終結前上訴人知悉並可主
    張之事由，難謂係上訴人於判決確定後發現未經斟酌之證物
    。又計算償金民法既未設規定，應非必要以申報地價為依據
    ，故原確定判決參考何年度之申報地價，只要法院認為相當
    即可，應均無違法可言。何況原確定判決採用之申報地價乃
    係15年來最低之地價，對上訴人並無不利，故上訴理由所指
    摘事項，縱屬發現未經斟酌之證物，亦難謂斟酌後，可受較
    有利之裁判。
  (四)上訴人所引最高法院86年度台上字第3265號裁判要旨所稱「
    此項償金支付義務，於通行權確定時即為通行人之法定負擔
     」，並非上訴理由所記載之「此項償金支付義務，於通行
    權確定時起算」。且依民法第788條之文義解釋及司法院民
    事廳88年廳民一字第22562號研究意見，此項償金支付義務
    ，應自取得通行權時起算，故上訴人主張償金應自確認通行
    權判決確定時起算，難謂有理。又償金之性質，非如租金之
    使用土地之代價，或相當租金之性質（參照最高法院86年度
    台上字第3265號、90年度台上字第568號等裁判、46年台上
    字第519號判例），故民法第788條之償金支付請求權，既為
    物權法規定之請求權，法律未設短期時效，依民法第125條
    之規定，應依一般15年時效之適用，原確定判決無有適用法
    規錯誤。
  (五)原確定判決定償金之數額，其計算基礎之申報地價係每平方
    公尺1,360元，是15年來最低之申報地價，而所謂96年之地
    價稅，乃被上訴人提出96年繳納地價稅，據以說明被上訴人
    之損害，故上訴人主張原確定判決以96年之地價稅為基礎核
    算償金，應有誤會。
  (六)並為答辯聲明：
    1.上訴駁回。
    2.訴訟費用由上訴人負擔。
四、得心證之理由：
  (一)按，民事訴訟法第496條第1項第1款、第2款固分別規定：「
    適用法規顯有錯誤者」、「判決理由與主文顯有矛盾」等情
    形之一者，得以再審之訴對於確定終局判決聲明不服。惟所
    謂適用法規顯有錯誤，係指法院就認定事實，適用法律，有
    適用法規顯然錯誤之情形；茍事實審法院依卷內所附之證據
    資料加以取捨、判斷，而為事實之認定，縱令其認定事實有
    漏未斟酌證物、取捨證據失當、認定事實錯誤或判決不備理
    由等情事，亦與適用法規顯有錯誤之再審事由有間；又所謂
    確定判決適用法規顯有錯誤，係指確定判決所適用之法規顯
    然不合於法律規定，或與司法院現尚有效之大法官會議之解
    釋，或法院尚有效之判例顯然違反者而言；至於消極的不適
    用法規之情形雖亦包括在內，惟需消極的不適用法規顯然於
    判決之結果有影響者為限，且亦不包括漏未斟酌證據、取捨
    證據失當、認定事實錯誤及判決不備理由之情形在內（司法
    院大法官會議釋字第177號解釋、最高法院60年台再字第170
    號、同院63年台上字第880號判例及同院71年度台再字第209
    號判決參照）。又所謂判決理由與主文顯有矛盾，係指判決
    依據當事人主張之事實，認定其請求或對造抗辯為有理由或
    無理由，而於主文為相反之諭示，且其矛盾為顯然者而言（
    最高法院80年台再字第130號判例參照）。再按當事人發現
    未經斟酌之證物或得使用該證物者，但以如經斟酌可受較有
    利益之裁判者為限，得以再審之訴對於確定終局判決聲明不
    服，固為民事訴訟法第496條第1項第13款所明定。惟所謂當
    事人發現未經斟酌之證物，或得使用該證物者，係指前訴訟
    程序事實審言詞辯論終結前已存在之證物，因當事人不知有
    此，或雖知之，而未能使用致未經斟酌，現始知之，或現始
    能使用者而言；若在前訴訟程序事實審言詞辯論終結前已提
    出之證物，為確定判決所不採；抑若在前訴訟程序事實審言
    詞辯論終結前尚未存在之證物，本無所謂發現，自不得以之
    為再審事由，最高法院亦分別著有29年上字第1005號、32年
    上字第1247號判例意旨足參，且當事人以發現未經斟酌之證
    物或得使用該證物為再審理由者，以該證物如經斟酌可受較
    有利益之裁判者為限，更屬當然之解釋。又按同條第1項但
    書規定: 「當事人已依上訴主張其事由或知其事由而不為主
    張者，不得以再審之訴對於確定終局判決聲明不服。」所謂
    「已依上訴主張其事由」係指當事人在前訴訟程序，就本條
    項所列各款事由，已於上訴程序中提出，以為攻擊防禦方法
    而言。所謂「知其事由而不為主張」，即當事人在前訴訟程
    序明知有本條項所列各款事由，而未提出主張是也。惟本條
    項第一、二款所定再審理由，依其性質不適用同條項但書之
    規定（63年12月3日民庭總會決議(五)參照）。基上可知，本
    條項除第一、二款外所定再審理由，若於前訴訟程序進行中
    ，已依上訴主張其事由或知其事由而不依上訴程序為主張者
    ，要無仍許據以提起再審之訴之餘地。又當事人提起再審之
    訴，是否合於民事訴訟法第496條第1項但書之規定，事屬其
    訴有無理由之問題；如有同條項但書情形，非其訴不備合法
    要件（參照最高法院48年台抗字第157號判例）。
  (二)上訴人上訴理由主張: 本件原確定判決，被上訴人既依民
    法第788條規定請求償金，則其償金之起算，應自確認通行
    權之民事判決確定日即95年4月13日起，但原確定判決竟溯
    自81年3月20日起算。償金支付請求權之時效為5年而非15
    年。相當於租金之償金應以申報地價為基準，而本件償金
    之計算，起自81年3月20日，而原確定判決竟以96年之地價
    稅，來計算81年之償金，均顯有民事訴訟法第496條第1項第
    1款適用法規顯有錯誤之違法云云。惟查，上訴人所引最高
    法院86年度台上字第3265號裁判要旨所稱「此項償金支付義
    務，於通行權確定時即為通行人之法定負擔」，並非上訴理
    由所記載之「此項償金支付義務，於通行權確定時起算」。
    且原確定判決理由四、(二)、謂：「土地法係以申報地價為
    基準，並經實務用以核定相當於租金損害之計價標準等情，
    認本件原告（除已罹時效外）應有實際通行之日即自81年3
    月20日起，以通行面積申報地價總額年息8％，為計算償金
    之標準，其支付償金之方法，並以年定期支付為適當。」乃
    合於民法第788條之文義解釋及司法院民事廳88年廳民一字
    第22562號研究意見。又原確定判決理由四、(一)謂: 「按袋
    地通行所生之償金請求權之性質，乃在填補通行地因此所生
    之損害，並非使用通行地之對價，與租金之性質有異，且償
    金之給付，當事人本得約定一次或定期給付，採定期給付，
    其各期相隔期間亦非必以一年以內為限，殊與民法第126條
    規定所稱「其他一年或不及一年之定期給付債權」之性質不
    同，無民法第126條所定短期時效之適用，被告主張應適用5
    年之短期時效並為時效抗辯，並無可採。原告主張時效應依
    15年，自屬可信。」因民法第788條之償金支付請求權為物
    權法規定之請求權，法律既未設短期時效，原確定判決認此
    償金請求權之性質，與租金之性質有異，（參照最高法院86
    年度台上字第3265號、90年度台上字第568號等裁判、46年
    台上字第519號判例）故原確定判決認無民法第126條所定短
    期時效之適用，應依民法第125條之規定，適用15年時效，
    此乃其法律上之見解，其所適用之法規並無顯然錯誤可言。
    稽上，原確定判決已依卷內所附之證據資料加以取捨、判斷
    ，其適用法規並無錯誤。從而，再審原告執此主張原確定判
    決有民事訴訟法第496條第1項第1款之再審事由，自有未合
    。
  (三)上訴人上訴理由又主張: 原確定判決主文欄第5行記載：「
    附圖斜線所示B、C、F、G部分之土地」，此即指通行地之範
    圍，其面積為247.862平方公尺。但理由欄第8頁倒數第3行
    ，卻記載「兩部分合計約有377.86平方公尺，其指通行地之
    範圍，係指B、C、F、G部分，及B、C線以西部份」。由此可
    見，顯有民事訴訟法第496條第1項第2款判決理由與主文顯
    有矛盾之違法云云。然查，上訴人所指原確定判決主文之記
    載，係說明上訴人通行系爭B、C、F、G部分之土地期間，每
    年應給付被上訴人償金，並未認定上訴人通行致被上訴人受
    有多少損害，而上訴人所指原確定判決理由矛盾部分，即原
    確定判決理由四、(二)、謂：「原告所有之801號土地，96
    年度所繳地價稅76,608元，此有原告提出之96年地價稅課稅
    明細表乙紙可按，則被告通行土地面積為247.862平方公尺
    ，及因通行土地切割出之約90平方公尺（即附圖BC線以西之
    部分）不能使用之畸零地，兩部分合計約有337.86平方公尺
    ，原告就此不能使用卻仍需負擔地價稅之損失為76,608×（
    337.862/2,646）＝9,782元，約為通行土地以6％計算申報
    地價總額年息之2.36％。」此係說明上訴人通行土地247.86
    2平方公尺及因通行土地切割出約90平方公尺不能使用之畸
    零地，二部分合計約有337.86平方公尺，此一說明僅為原確
    定判決理由依最高法院68年台上字第3071號判例，審酌通行
    範圍之位置，工商業繁榮之程度，通行權人利用通行範圍之
    經濟價值及所受利益等項，以為酌定償金之參考，於主文與
    理由中則未有何顯然之相反或矛盾之諭知。故原確定判決理
    由與主文前後一致，並未有矛盾之處，上訴人上訴理由就此
    指摘，顯無理由。
  (四)上訴人上訴理由又主張：原確定判決所附之複丈成果圖，
    BC線以西部分，並未標示面積之大小，原確定判決亦未延請
    地政機關實測，遽而憑空認定其面積約90平方公尺，其實該
    部分依複丈比例尺核算結果約72平方公尺。如果原確定判決
    能夠斟酌BC線以西部分複丈圖，則被上訴人土地受損自可減
    少10幾平方公尺。換言之，上訴人亦減少支付償金，對上訴
    人言自然較有利。原確定判決認定支付償金自81年3月20
    日起算，則其起算基礎之申報地價，亦應以81年3月20日之
    申報地價為準，始為合法，但原確定判決逕以96年之地價稅
    為核算之標準，尤非適法。基上，原確定判決有民事訴訟法
    第496條第1項第13款「當事人發現未經斟酌之證物或得使用
    該證物者。但以如經斟酌可受較有利益之裁判者為限」之情
    形云云。查，姑不論其上開上訴理由所指摘有無理由，然BC
    線以西部分之面積多少？81年3月20日之申報地價為何？均
    屬前案言詞辯論終結前上訴人知悉並可主張之事由，難謂係
    上訴人於判決確定後發現未經斟酌之證物。又計算償金民法
    並未規定應以申報地價為依據，故原確定判決參考何年度之
    申報地價，乃屬原審法院之職權，只要法院認為相當，應均
    無違法可言。何況原確定判決採用之申報地價乃係15年來甚
    低之地價，對上訴人並無不利，故上訴理由所指摘事項，縱
    屬發現未經斟酌之證物，亦難謂斟酌後，可受較有利之裁判
    。又原確定判決定償金之數額，其計算基礎之申報地價係每
    平方公尺1,360元，是15年來最低之申報地價，而所謂96年
    之地價稅，乃被上訴人提出96年繳納地價稅，據以說明被上
    訴人之損害，故上訴人主張原確定判決以96年之地價稅為基
    礎核算償金，應有誤會。況上訴人亦因收受原確定判決而知
    悉上開此部分指摘事由，卻未依上訴程序主張，依民事訴訟
    法第496條第1項但書規定，此部分之再審亦無理由。
五、綜上所述，上訴人指摘原確定判決有民事訴訟法第496條第1
    項第1款適用法規顯有錯誤、第2款判決理由與主文顯有矛盾
    及第13款當事人發現未經斟酌有利證物之再審事由，請求將
    原確定判決廢棄，並將被上訴人在第一審之訴駁回，為無理
    由，自不應准許。原審為上訴人敗訴之判決，並無不合。上
    訴意旨指摘原判決不當，求予廢棄改判，為無理由，應予駁
    回。
六、本件事證已臻明確，兩造其餘攻擊防禦方法及證據資料，核
    與本件判決結果不生影響，不予一一論述，併予敘明。
七、據上論結，本件上訴為無理由，依民事訴訟法第449條第1項
    、第78條，判決如主文。
中    華    民    國    98    年     6    月    23    日
                  民事第四庭    審判長法  官  王惠一
                                      法  官  林永茂
                                      法  官  王浦傑
上為正本係照原本作成。
不得上訴。
中    華    民    國    98    年    6     月    23    日
                                      書記官  廖英琇


司法院資訊處製作；財團法人民間司法改革基金會備份。
